【裁判字號】    99,消債抗,136
【裁判日期】    991214
【裁判案由】    聲請免責
【裁判全文】
臺灣板橋地方法院民事裁定           99年度消債抗字第136號
抗  告  人  洪曉蘭
上列抗告人因聲請免責事件，對於中華民國99年9 月21日本院99
年度消債聲字第163 號裁定提起抗告，本院裁定如下：
    主  文
抗告駁回。
抗告程序費用新臺幣壹仟元由抗告人負擔。
    理  由
一、按法院為終止或終結清算程序之裁定確定後，除別有規定外
    ，應以裁定免除債務人之債務。又法院裁定開始清算程序後
    ，債務人有薪資、執行業務所得或其他固定收入，而普通債
    權人之分配總額低於債務人聲請清算前2 年間，可處分所得
    扣除自己及依法應受其扶養者所必要生活費用之數額者，法
    院應為不免責之裁定，但債務人證明經普通債權人全體同意
    者，不在此限。而債務人有下列各款情形之一者，法院應為
    不免責之裁定，但債務人證明經普通債權人全體同意者，不
    在此限：（一）於7 年內曾依破產法或本條例規定受免責；
    （二）隱匿、毀損應屬清算財團之財產，或為其他不利於債
    權人之處分；（三）捏造債務或承認不真實之債務；（四）
    因浪費、賭博或其他投機行為，致財產顯然減少或負擔過重
    之債務，而生開始清算之原因；（五）於清算聲請前1 年內
    ，已有清算之原因，而隱瞞其事實，使他人與之為交易致生
    損害；（六）明知已有清算原因之事實，非基於本人之義務
    ，而以特別利於債權人中之一人或數人為目的，提供擔保或
    消滅債務；（七）隱匿、毀棄、偽造或變造帳簿或其他會計
    文件之全部或一部，致其財產之狀況不真確；（八）故意於
    財產及收入狀況說明書為不實之記載，或有其他故意違反本
    條例所定義務之行為。消費者債務清理條例第132 條、第13
    3 條及第134 條分別定有明文。準此，依消費者債務清理條
    例所規定之清算制度，實質上即為破產法上破產之特別程序
    ，其目的在於使債權人獲得公平之受償，避免債務人遭受多
    數債權人個別對其強制執行，而無法重建經濟，以使債務人
    得有更生之機會，防止社會經濟發生混亂。故清算制度並非
    在使債務人恣意消費所造成之債務，轉嫁予債權人負擔。是
    債務人有最低清償能力或無不免責之事由存在，法院始為免
    責之裁定。
二、本件抗告意旨略以：依債權人所提現金卡消費明細所示，抗
    告人於94年6 月24日至95年3 月20日預借現金，係因抗告人
    之夫開設冷凍行，因國際經濟風暴導致物資上漲，遂急需現
    金週轉，並非債權人所指奢侈浪費及投機之情事，爰求為廢
    棄原裁定等語。
三、查抗告人前聲請消費者債務清理事件，經本院於99年8 月4
    日裁定自當日下午4 時開始清算程序，並同時終止清算程序
    確定，此有本院99年度消債清字第121號裁定在卷可參。嗣
    抗告人聲請免責裁定，經本院於99年9月21日裁定不予免責
    ，抗告人聲明不服，遂以上開事由提起本件抗告。則查：
（一）按債務人依消費者債務清理條例向法院聲請更生或清算，
      應認係債務清理之最後手段，蓋經法院裁定開始更生或清
      算程序後，債務人之生活、身分資格、工作權利等或均將
      受有限制。又該條例所定之債務清理程序採雙軌制設計，
      分為重建型之更生程序及清算型之清算程序，其立法目的
      在使有不能清償或有不能清償之虞的消費者，得依其自身
      負債與清償能力之不同情況，選擇不同程序清理其債務，
      以調整其與債權人及其他利害關係人之權利義務關係，保
      障債權人之公平受償，謀求消費者經濟生活之更生及社會
      經濟之健全發展。上開規定之立法目的，在兼顧債權人、
      債務人雙方之利益，使陷於經濟上困境之消費者得以清理
      債務，利用此兩種不同程序妥適調整債務人與債權人及其
      他利害關係人間之權利義務關係，保障債權人獲得公平受
      償，並謀求消費者經濟生活之更生機會。申言之，上開制
      度並非在使債務人恣意消費所造成之債務，轉嫁予債權人
      負擔；故法律所設債務人免責之制度，應在鼓勵勤勞誠實
      之債務人，而非縱容投機不誠實之債務人奢侈浪費，倘債
      務人於聲請更生或清算前之相當期間內，利用信用金融之
      機會，恣意為非屬通常生活所需之鉅額消費或作奢侈性、
      浪費性之消費，而不在意日後履行返還之能力，反而算計
      消債條例中之免責制度，濫用更生或清算程序以規避其應
      負擔之償還責任，自與前開立法本旨有違。
（二）而查，本件依據各債權人向原審陳報抗告人使用信用卡消
      費明細之結果分別如下：
  １、依債權人萬榮行銷股份有限公司所陳報聲請人現金卡消費
      明細表之內容，聲請人於94年6月24日預借現金新臺幣（
      下同）20,000元、95年2月17日預借現金20,000元、95年3
      月20日預借現金20,000元（見本院99年度消債聲字第163
      號卷第8頁至第10頁）。
  ２、依債權人匯誠第一資產管理股份有限公司所陳報聲請人現
      金卡消費明細之內容，聲請人於94年4月11日預借現金30,
      000元、於94年4月13日預借現金10,000元、94年5月9日預
      借現金10,000元、94年10月19日預借現金70,000元、94年
      10月20日預借現金50,000元、94年11月7日預借現金52,0
      00元、95年2月6日預借現金20,000元、95年2月21日預借
      現金20,000元、95年3月6日預借現金30,000元、95年3月9
      日預借現金30,000元、95年3月20日預借現金79,000元（
      見本院99年度消債聲字第163號卷第14頁至第19頁）。
（三）綜上所述，參酌抗告人上開現金卡消費明細可知，抗告人
      於債權人萬榮行銷股份有限公司、匯誠第一資產管理股份
      有限公司均有密集預借現金之行為，足認抗告人於上開期
      間之支出與一般家庭日常所需支出顯不相當，且抗告人業
      已明知其收入狀況及還款能力，更應量力為出，而非不知
      樽節持續擴張信用，恣意提領使債台高築，隨意惡化個人
      收支狀況。至於抗告人雖陳稱其上開預借現金之行為，均
      係因抗告人之夫開設冷凍行，因國際經濟風暴導致物資上
      漲，遂急需現金週轉所致等語，惟其並未提出相關證據以
      實其說，即難遽以採信。是原裁定以抗告人應有「因浪費
      、賭博或其他投機行為，致財產顯然減少或負擔過重之債
      務，而生開始清算之原因」情事存在，自無違誤。
四、從而，抗告人確因浪費致負擔過重之債務，而生開始清算之
    原因，依消費者債務清理條例第134 條第4 款之規定，應為
    不免責之裁定。原審裁定不予免責，核無違誤，抗告意旨指
    摘原裁定不當，求予廢棄並更為裁定，為無理由，應予駁回
    。
五、據上論結，本件抗告為無理由，依消費者債務清理條例第11
    條第2 項、第15條，民事訴訟法第495 條之1 第1 項、第44
    9 條第1 項、第95條、第78條，裁定如主文。
中    華    民    國    99    年    12    月    14    日
                  民事第三庭    審判長法  官  陳財旺
                                      法  官  楊千儀
                                      法  官  邱靜琪
正本係照原本作成。
本裁定不得再抗告。
中    華    民    國    99    年    12    月    14    日
                                      書記官  鄭美莉

司法院資訊處製作；財團法人民間司法改革基金會備份。
